【裁判字號】    97,重國,5
【裁判日期】    980331
【裁判案由】    國家賠償
【裁判全文】
臺灣板橋地方法院民事判決               97年度重國字第5號
原      告  甲○○
            丁○○
前列二人共同
訴訟代理人  陳妙秋律師
被      告  交通部公路總局第一區養護工程處
法定代理人  丙○○
訴訟代理人  成介之律師
上列當事人間請求國家賠償事件，本院於98年3月10日言詞辯論
終結，判決如下：
    主  文
原告之訴及假執行之聲請均駁回。
訴訟費用由原告負擔。
    事實及理由
壹、程序上理由
一、依國家賠償法請求損害賠償時，應先以書面向賠償義務機關
    請求之。賠償義務機關對於前項請求，應即與請求權人協議
    。協議成立時，應作成協議書，該項協議書得為執行名義。
    賠償義務機關拒絕賠償，或自提出請求之日起逾30日不開始
    協議，或自開始協議之日起逾60日協議不成立時，請求權人
    得提起損害賠償之訴，國家賠償法第10條第一項、第11條第
    1項分別定有明文。查原告主張被告應負國家賠償責任，原
    告於96年6月20日向被告請求國家賠償，被告於96年8月22
    日以一工勞字第0961006474號函所附96法賠字第13號拒絕賠
    償書拒絕賠償等情，為兩造所不爭（見98年3月10日筆錄）
    ，爰依前開規定提起本訴等情，是原告起訴時已履行前揭法
    條之前置程序規定，合先敘明。
二、本件訴訟進行中，被告之法定代理人已變更為丙○○聲明承
    受訴訟（見98年3 月10日筆錄），並提出委任狀，核無不合
    ，應予准許。
貳、實體上理由
一、原告起訴主張：
(一)原告甲○○、丁○○之子李智宏於民國（下同）95年7月15日
  下午3時許，駕駛車號K3H-868號重型機車途經台北縣鶯歌鎮○○路往鶯歌方向，行經鶯歌鎮○○路1號前為閃避併行由乙○○駕駛之大型曳引車，因路肩上有散落未清理之砂石，致使李
  智宏煞車時打滑，前方有不當占用路肩之電線桿，致李智宏撞
  上電線桿後，再與曳引車發生擦撞倒地後頭部重創當場死亡，
  經台灣省台北縣區車輛行車事故鑑定委員會及臺灣省車輛行車
  事故覆議鑑定委員會鑑定均認為：李智宏煞車時，因車道上有
  砂石而滑倒撞擊前方路旁電線桿，地面之砂石及佔用道路之電
  線桿與此車禍有因果關係，為板橋地方法院檢察署對乙○○不
  起訴處分書所肯認，爰依國家賠償法第5 條準用民法第192 條
  、第194 條之規定，請求被告給付原告甲○○新臺幣（下同）
  3,897,522 元、原告丁○○4,492,621 元，分述如下：
1.原告甲○○為原住民，任職於北翔交通有限公司，年薪288,00
  0元），工作獎金每月20,000元，現金存款約27餘萬元；原告
  丁○○為家庭主婦，現金存款約20餘萬元；原告原係租屋因請
  領國軍撫恤金309萬元，及肇事司機乙○○賠償420萬元，貸款
  534萬元購屋，餘款置於原告丁○○名下成立基金計3,643,330
  元。
2.殯葬費：殯葬費包括收斂及埋葬等費用，其賠償範圍以實際支
  出費用為準，包括棺木、墓碑及告別式等支出計145,250元，
  應屬符合被害人李智宏之身分、地位及生前經濟狀況之必要支
  出。
3.扶養費：依行政院主計處所編製之中華民國台灣地區94年家庭
  收支調查報告，以平均每戶年消費支出701,076元及平均每戶
  3.42人折算，以平均每人年消費支出約204,993元扶養義務比
  例計算扶養費，原告甲○○、丁○○分別依內政部統計處製
  作之「94年台灣省男性簡易生命表」、「94年台灣省女性簡易
  生命表」計算，分別各有27.91年、44.36年可受其扶養，因原
  告甲○○、丁○○另育一女，故被害人李智宏負有之扶養義務
  比例為1/2，原告甲○○、丁○○分別可請求之費用為1,824,
  897元（計算式：204,993×28×霍夫曼係數×1/2）、2,419,
  996元（計算式：204,993×44×霍夫曼係數×1/2）。
4.慰撫金：被害人李智宏為職業軍人，月薪約3萬1仟餘元，為家
  中之主要經濟來源，爰各請求200萬元。
5.承上，原告甲○○請求之金額為：3,897,522元（（145,250
  ×1/2）＋1,824,897＋2,000,000）；原告丁○○請求之金額
  為：4,492,621元（（145,250×1/2）＋2,419,996＋2,000,
  000）。
(二)對被告抗辯之陳述：
1.依據道路交通安規則第97條規定之對象是汽車，並不包含機車
  ，公路用地使用規則第3條第1項第4款路肩之定義，並未有任
  何隱含被告所指路肩應有碎石、瀝青路面等情，路肩在公路用
  地使用規則有特別定義，即為主管機關之管理範圍。被告指稱
  路肩非供車輛使用，肇事路段為鄉道○○○○道寬僅3.6 米，
  並無快慢車道之分，如機車與半聯結車併行時，均會儘量往右
  側靠邊行駛，現場道路砂石滿地和煞車滑行之痕跡，白實線和
  電線桿間只有59.7公分，機車後之汽車，其右側輪已十分接近
  白實線，當行近機車時，若非一方閃避，路寬是無法容納二者
  。依公路用地使用規則第16條第1 項第3款 之規定，電線桿應
  設於公路用地範圍之外，除非受地形或環境限制等特殊情形，
  且經洽商公路主管機關同意者，得設於路肩外側邊緣... 。本
  件既無地形或環境限制等特殊情形，未經公路主管機關特別同
  意，肇事地段之電線桿全緊鄰於白實線（僅59.7公分）。按國
  家賠償法第3 條所定之國家賠償責任，係採無過失主義，即以
  該公共設施之設置或管理有欠缺，並因此欠缺致人民受有損害
  為其構成要件，非以管理或設置機關有過失為必要，最高法院
  85年台上字第2776號判例參照。因此，被告是否得以即時知悉
  方式道路有砂石等情，則非必要。不論是周日、周末均應符合
  行走安全，砂石不可能臨時自然形成，未經允許不得任意堆施
  工中砂石，既依法設有養護承商，不論何時何種情況均負有養
  護之責。而台北縣政府警察局三峽分局交通分隊道路交通事故
  證明書、台北縣區車輛行車事故鑑定委員會、臺灣省車輛行車
  事故覆議鑑定委員會鑑定意見和肇事司機乙○○之筆錄均證明
  被害人李智宏是因煞車時路面有砂石打滑，撞上路肩之電線桿
  彈回才會遭乙○○之車右後輪輾過致死。被告自認因電線桿之
  介入而產生一個新的因果關係，縱被告不承認砂石路面之管理
  不當，已自認電線桿之設置地點不當是造成被害人死亡之原因
  ，故被害人李智宏之死亡確與被告之公共設施之欠缺和管理不
  當有相當因果關係。
2.軍人撫卹金係依軍人撫卹條例之規定而領得，其性質為受領國
  家之恩惠，與依民法或國家損害賠償法之規定對於加害人或設
  施不當之機關請求賠償扶養費，全異其趣，自不得於賠償扶養
  費之金額中扣除，最高法院63年度第5 次民庭庭推總會決議參
  照。另查國家賠償法對被害人所負損害賠償責任，係國家之獨
  立責任與普通自然人已依侵權行為損害賠償責任不同，其間並
  無連帶債務關係，並無內部分擔之問題，台灣高等法院89年法
  律座談會彙編第7-9 頁參照。本件肇事司機乙○○就被害人死
  亡之車禍並無責任，已獲不起訴處分在案，因而其與原告並非
  連帶侵權行為人，與原告之和解賠償金額420 萬元（含汽車強
  制責任險150 萬元），並非損害賠償責任之填補，自無理由從
  原告之請求金額中扣除。
3.卷內所有之現場圖、鑑定報告並無證據證明被害人有超速之事
  實。現場圖有煞車痕和滑行之刮地痕，顯示被害人因肇事司機
  之曳引車龐大盡力閃避減速。奈何因路面砂石致煞車反而打滑
  ，更因白實線旁就有不當設置之電線桿而不幸撞上反彈，若是
  超速，說不定反而不致打滑，可在車道內超過曳引車也不致撞
  上電線桿。又被告所指行駛路肩部分，肇事路段僅有雙向車道
  ，十分狹窄，此從監視錄影機翻拍之一砂石車和一機車行經肇
  事地點之照片可清楚的看出，機車是不可能擠得進去白實線內
  之道路的，早已被大型車佔滿。被告在狹小之雙向道上，緊鄰
  白實線邊設置巨大之電線桿和未盡保持路肩、路面無障礙物之
  管理，才是造成本件車禍之全部原因。類似因電線桿之設置不
  當造成之車禍，全省已有數樁。
(三)聲明：被告應賠償原告甲○○3,897,522元，並自起訴狀繕本
  送達之翌日起至清償日止，按年息百分之5計算之利息。被告
  應賠償原告丁○○4,492,621元，並自起訴狀繕本送達之翌日
  起至清償日止，按年息百分之5計算之利息。願供擔保，請准
  宣告假執行。
二、被告抗辯：
(一)系爭公有公共設施之設置或管理並無欠缺，且被害人李智宏之
  死亡與原告主張之公共設施管理之欠缺，無因果關係：
1.公有公共設施設置或管理是否有欠缺，應綜合判斷該設施有無
  是否具備應有的安全水準。道路上如有坑洞，應視該道路實際
  情形而定，如道路性質、車流量與車輛行駛速度而定，高速公
  路因車速快，安全要求較高，即使不甚明顯的坑洞也應認為是
  管理的欠缺；相反的一般市區道路則容許普通坑洞的出現。因
  自然因素，道路上本會存在有砂石，故尚不得以有砂石之存在
  ，逕予認定該道路管理有欠缺。況本件所在之處為「路肩」範
  圍，路肩之功能即在於堆放積雪或於施工中堆放砂石，得容許
  存在砂石，而本件路肩雖有（少量）砂石，當不至於影響行車
  安全，尚不應為管理有瑕疵，除本件外，並無其他肇事紀錄。
2.茍若公共設施係因第三人之行為而導致安全性之疑慮，是否即
  應視為公共設施管理之欠缺，應視由其他人民所造成之危險因
  素發生後，管理機關是否合理的反應時間，若在這段時間內損
  害已然發生，則不能歸咎於主管機關，蓋此時管理機關對於障
  礙之排除，並無期待可性。台灣高等法院90年上國字第1 號民
  事判決，同此要旨。被告將系爭道路之巡查、清潔委託予養護
  承商，依養護承商之養護巡查紀錄可知，事發當日上午清掃時
  ，路面並無任何砂石殘留物，顯見系爭路面之砂石確為「臨時
  」所形成。若道路上有障礙物，警察機關於進行一般巡查時若
  予發現，亦會立刻通知管理機關，然本件事故前，被告亦無接
  獲任何警察機關之通報，益證系爭路面之砂石為臨時所生。況
  事發當日是星期六，對於管理機關，更難要求其全年無休的隨
  時排除障礙。國家賠償法雖採無過失責任，被告之爭執係對於
  障礙之排除無期待可能性時，是否屬於公共設施管理之瑕疵，
  與過失責任並無關係。
3.被害人駕駛重型機車重心穩固，路面有砂石當不至於滑倒。單
  純砂石不致於死亡，至多僅為滑倒，被害人之死亡實係因為其
  碰撞到電線桿後，撞擊至乙○○駕駛之半連結車所致，此觀被
  害人之安全帽破裂狀況可知，被害人係遭連結車輾過，故原來
  之因果關係，因電線桿之介入而中斷，產生一個新的因果關係
  ，路面之砂石與被害人之死亡並無因果關係。慢車駕駛人不得
  行駛於路肩，被害人若合法行駛於車道上，自不會因路肩之砂
  石而滑倒終至撞擊，本件並無因果關係。
(二)被害人對於本件事故之發生，與有過失：
1.按路肩：指路基有效寬減除車道寬及行車分隔設施寬所餘兩側
  之路基面，為公路用地使用規則第3條第4款所定義。而路肩之
  公用包括：1.提供臨時故障車輛作為停放及檢修之場所；2.提
  供車輛緊急避開肇事或減輕肇事程度之場所；3.提供駕駛人偶
  而停車休息、查閱地圖之場所；4.增加路邊淨距，可增進美觀
  ，並可提高行車之自由度及身心之寬殊；5.在挖方路段可增加
  視距，有益行車安全；6.可提高公路容量；7.提供設立標誌、
  號誌、護欄及公車站之場所；8.提供冬季清除積雪及堆放場所
  ；9.可使地面水分之排除遠離路面，並防止滲流現象接近路基
  ，減少鋪面結構崩解之損害；10.可供行人及腳踏車使用，此
  參周義華先生所著運輸工程一書可知。再按道路交通標誌標線
  號誌設置規則第183條規定：路面邊線，用以指示路肩或路面
  外側邊緣之界線。其線型為白實線…。系爭路段確實依法劃設
  有清楚之白實線以為邊線，以區別路肩與行車路面。被害人駕
  駛機車，既屬慢車，自應行駛於白實邊線內，而不得行駛於路
  肩。被害人因違規行駛於路肩，自有過失。
2.系爭路段限速50公里，按依一般行車速度，若時速50公里時，
  駕駛人行經此少量砂石路段，應不致於滑倒。被害人違規行駛
  路肩且超速，應承擔至少70% 之過失責任，而原告既為被害人
  之繼承人，即應承擔其過失責任。
(三)有關殯葬費，被告否認無收據部分，原告請求金額，並非必要
  ，應予扣除。原告甲○○有工作且有資產，並無不能維持生活
  之情，原告丁○○雖為家庭主婦，然有存款20餘萬元，且有配
  偶實際予以扶養，亦無不能維持生活之情，慰撫金之數額，應
  酌量一切情形定之，本件肇事主因為被害人，原告二人各請求
  200 萬元，顯然過高。原告業受領國軍撫恤金309 萬元及肇事
  司機賠償420 萬元，原告損害業已填補。
(四)聲明：原告之訴駁回。如受不利判決，願供擔保請准免為假執
  行。
三、兩造不爭執之事實（見98年3月10日筆錄）
(一)原告甲○○、簡雲孜之子李智宏於民國（下同）95年7月15 日
  下午3時許，駕駛車號2J-638號重型機車途經台北縣鶯歌鎮○○路往鶯歌方向，行經鶯歌鎮○○路1號前，因機車滑倒撞擊
  設置路旁之電線桿，遭同向行駛由乙○○駕駛之曳引車擦撞，
  而倒地遭輾壓致腦漿破裂當場死亡。
(二)原告甲○○為50年11月1日生，原告簡孜芸為60年6月15日生，
  除有被害人李智宏以外，尚育有一女李詩穎。
(三)原告二人已受領肇事司機乙○○賠償420萬元，並受領國軍撫
  恤金309萬元。
四、本件爭點及本院判斷（見98年3月10日筆錄）
  原告甲○○、丁○○之子李智宏於前揭時間駕駛車號K3H-868
  號重型機車途經台北縣鶯歌鎮○○路往鶯歌方向，行經鶯歌鎮
  ○○路1號前為閃避併行由乙○○駕駛之大型曳引車，因路肩
  上有散落未清理之砂石，因被告所管理之道路有欠缺，致使李
  智宏煞車打滑，且因前方有不當占用路肩之電線桿，致李智宏
  撞上電線桿後，再與曳引車發生擦撞，終至倒地後遭曳引車輾
  壓頭部當場死亡，爰依國家賠償法第2 條1 項之規定，請求被
  告給付原告甲○○、丁○○各如訴之聲明，被告則以前詞置辯
  ，因此，本件應審究者為(一)被告所管理設置之公共設施是否有
  欠缺？(二)被害人李智宏之死亡與前開公共設施之欠缺是否有因
  果關係？(三)原告甲○○請求被告賠償殯葬費72,625元、扶養費
  1,824 ,897 元 ，精神慰撫金200 萬元，以上合計為3,897,
  522 元，原告簡孜芸請求殯葬費72,625元、扶養費2,419,996
  元、精神慰撫金200 萬元、以上合計為4,492,621 元，是否有
  理由？(四)被害人李智宏是否有超速之過失而與有過失？茲分述
  如下：
(一)國家賠償法第3條第1項所規定公有公共設施因設置或管理欠缺
  而生之國家賠償責任，係採無過失責任賠償主義，不以故意或
  過失為責任要件，只須公共設施因設置或管理有欠缺，致人民
  生命、身體、財產受損害，國家或其他公法人即應負賠償責任
  ，設置之欠缺是指公共設施之設計或建造之初，未臻堅固、材
  料粗糙、施工不良、偷工減料、設計或建築錯誤，管理之欠缺
  是指公共設施設置後所為之維持修繕、改良、以及保管有不完
  備而言（最高法院60年度台上字第652號判決意旨參照，董保
  城、湛中樂著國家責任法，頁174）; 因此，公共設施依其物
  之性質，原有一定之使用目的及使用方法，被告對於公共設置
  所負之設置管理責任係預期使用人在使用目的合理、合法而為
  使用，使用人逾越使用目的之冒險行為，所致之危險，即非被
  告所應預防，是以被告對於公共設施之設置管理責任僅係「期
  待該設施具備通常應有之狀態、作用、功能」，不負「違反使
  用目的之冒險行為」之防止義務（台灣高等法院93年度上國易
  字第16號判決意旨參照），合先敘明。準此，本件應審究者為
  上開道路之路肩上有砂石，被告對於公共設施之設置管理，是
  否違反「期待該設施具備通常應有之狀態、作用、功能」之管
  理責任。
(二)所謂路肩係指路基有效寬減除車道寬及行車分隔設施寬所餘兩
  側之路基面，所謂路面係指承受車輛行駛部分，在路基上以各
  種材料鋪築之承受層，公路用地使用規則（民國93年1月20日
  修正）第3 條第1 項第4 款、第8 款分別定有明文。又臺灣省
  市區道路管理規則（民國87年10月21日修正）第2 條第2 款第
  3 款亦規定，所謂路面係指路基上供車輛及行人通行，以各種
  材料舖築之承受層。所謂路肩係指路基淨寬減除路面寬度，所
  餘之路基面。而依道路交通標誌標線號誌設置規則（民國97年
  4 月14日修正）第183 條規定，路面邊線，用以指示路肩或路
  面外側邊緣之界線。其線型為白實線，線寬為十五公分，整段
  設置。而台灣省各縣市之市區道路之綠地、「路肩」及人行道
  內，管理機關得栽植樹木、花卉或草皮，並得設置護欄，臺灣
  省市區道路管理規則第27條亦有明文，綜上，道路路面有路面
  邊線，用以區○路○○路肩，而路面即為供車輛行駛及行人通
  行之部分，路肩可供栽植樹木、花卉、草皮等用途，並非供車
  輛或行人行走，合先敘明。
(三)再者，所謂車輛係指在道路上以原動機行駛之汽車（包括機器
  腳踏車）或以人力、獸力行駛之車輛，道路交通管理處罰條例
  （民國96年7月4日修正）第3條第1項第8款載有明文。因此，
  道路交通管理處罰條例所指之汽車駕駛人即包含機器腳踏車及
  汽車，又汽車駕駛人之行為有行駛路肩，當場不能或不宜攔截
  製單舉發者，得逕行舉發，道路交通管理處罰條例第7-2條第2
  項第2款亦有明文。再參以道路交通安全規則【民國97年5月15
  日修正】第97條第1項第4款規定，汽車在未劃設慢車道之雙向
  二車道行駛時，除準備停車或臨時停車外，不得駛出路面邊線
  ，準此。參酌前開說明，機車駕駛人行駛於道路，縱使有二車
  併駛之情形，亦不得違規行駛於路肩。經查，依據原告所提出
  之現場照片，路面僅有少許之砂石，並未影響路肩之使用功能
  ，符合「期待該設施具備通常應有之狀態、作用、功能」，準
  此，被告對於系爭道路之管理或設置並無欠缺。況自現場照片
  顯示被害人李智宏應係行駛於路肩，因路肩上之砂石，致煞車
  滑倒撞擊電線桿，與曳引車擦撞遭輾壓致死等情，且為兩造所
  不爭，據此被害人李智宏駕駛機車，原應行駛於路面之白色實
  邊線內，其違規行駛於路肩，且與曳引車併駛，導致本件車禍
  之發生，應出於被害人逾越使用目的之冒險行為所致之危險，
  即非被告所應預防，是以被告對於公共設施之設置管理並無欠
  缺，堪以認定。
(四)綜上述，被告對於系爭道路之管理或設置並無欠缺，已如前述
  ，原告本於國家賠償法第3條之規定，請求被告給付原告甲○○3,897,522 元、原告丁○○4,492,621 元及均自起訴狀繕本
  送達翌日起算之法定遲延利息，則屬無據，應予駁回。原告既
  受敗訴判決，其假執行之聲請失所附麗，應併予駁回。
五、本件事證已明，兩造其餘攻擊防禦方法及其餘爭點，均與本
    判決所為前開判斷不生影響，無庸逐一論述，附此敘明。
六、結論：原告之訴為無理由，依民事訴訟法第78條，判決如主
    文。
中    華    民    國    98    年    3     月    31    日
                  民事第三庭    法  官  徐玉玲
以上正本係照原本作成
如對本判決上訴，須於判決送達後20日內向本院提出上訴狀
中    華    民    國    98    年    3     月    31    日
                                書記官  陳靜怡

司法院資訊處製作；財團法人民間司法改革基金會備份。
